臺灣高等法院高雄分院刑事判決　　　　99年度上訴字第1846號
上　訴　人　臺灣高雄地方法院檢察署檢察官
上　訴　人
即　被　告　黃少華
指定辯護人　公設辯護人　 孫妙岑
上　訴　人
即　被　告　蔡承璋
選任辯護人　洪世崇律師
選任辯護人　許惠珠律師
上　訴　人
即　被　告　郭政賢
義務辯護人　洪世崇律師
上列上訴人因殺人未遂等案件，不服臺灣高雄地方法院99年度訴
字第77號中華民國99年9 月29日第一審判決（起訴案號：臺灣高
雄地方法院檢察署98年度偵字第17049 號），提起上訴，本院判
決如下：
    主  文
原判決關於黃少華妨害自由暨蔡承璋、郭政賢部分，均撤銷。
黃少華、蔡承璋、郭政賢共同犯剝奪他人行動自由罪，黃少華處
有期徒刑壹年陸月；蔡承璋處有期徒刑壹年貳月；郭政賢處有期
徒刑捌月。
蔡承璋、郭政賢被訴殺人未遂部分，無罪。
其他上訴駁回。
    事  實
一、黃少華（原名黃永勝，綽號南哥）前因妨害兵役條例案件，
    經原審以96年度簡字第1458號判處有期徒刑3 月確定，嗣因
    符合減刑條例規定，經原審以96年度聲減字第9340號裁定減
    為有期徒刑1 月15日確定。又因偽造文書案件，經本院以96
    年度上訴字第2414號判處有期徒刑7 月確定。嗣二案裁定應
    執行有期徒刑8 月，於100 年6 月8 日入監執行，尚未執行
    完畢。緣王正位向黃世緯（綽號忠仔，未起訴）購買之人頭
    帳戶無法使用，發生糾紛，黃世緯竟基於妨害他人行動自由
    之犯意，於97年12月15日14時30分許，乃撥打電話予王正位
    ，假藉要以其他帳戶補償，約在高雄市○○區○○路與平等
    路口之麥當勞門口見面，另一方面以處理債務糾紛為由，要
    求黃少華找一些人到場壯勢，黃少華隨即指示蔡承璋邀集郭
    政賢等人；黃世緯亦自行邀3 名不詳姓名成年男子3 人（其
    中1 名綽號依卓）駕駛白色三菱自小客車到場等候，於同日
    15時許，王正位抵達高雄市○○區○○路與平等路口之麥當
    勞門口，黃少華、蔡承璋、郭政賢、黃世緯及小客車上不詳
    姓名成年男子3 人，共同基於妨害他人自由之犯意，由搭乘
    小客車之綽號「依卓」及另1 名不詳姓名者搭住王正位肩膀
    ，強押上另一名不詳姓名者駕駛之小客車後座中間位置，黃
    少華隨即指示郭政賢坐上自小客車後座左側（另綽號依卓則
    坐在後座右側，另2 名不詳姓名者分坐駕駛及副駕駛座）將
    王正位挾持在後座中間，黃少華指示蔡承璋騎機車，與該小
    客車前往高雄市○鎮區○○路16號，並由綽號依卓、蔡承璋
    、郭政賢將王正位押上號4 樓空屋房間內，命其交出手機，
    防止其對外聯絡，將王正位私行拘禁於該房間內，等候黃少
    華等人前來。於同日16時40分許，王正位由該房間未封閉冷
    氣窗口爬出逃走，垂降站在外牆3 樓冷氣窗口上弧形雨遮上
    ，經人發現喊叫，王正位情急跳下1 樓鐵皮遮雨棚再掉至1
    樓地面，受有第1 節頸椎骨骨折、兩側髕骨（膝蓋骨）骨折
    之傷害。
二、案經王正位訴由高雄市政府警察局前鎮分局報請臺灣高雄地
    方法院檢察署檢察官偵查起訴。
    理  由
壹、程序事項：
一、按被告以外之人於審判外之言詞或書面陳述，除法律有規定
    者外，不得作為證據，刑事訴訟法第159條第1項定有明文。
    本件證人即被告蔡承璋、郭政賢於警詢之陳述，對被告黃少
    華而言，屬被告以外之人審判外之言詞陳述，被告黃少華否
    認其證據能力，復查無其他得例外取得證據能力之法律依據
    ，認上開證據方法應予排除，不得作為本案證明被告黃少華
    犯行之依據。
二、按被告以外之人於偵查中向檢察官所為陳述，除顯有不可信
    之情況者外，得為證據，刑事訴訟法第159 條之1 第2 項定
    有明文。又按刑事訴訟法第158 條之3 規定：「證人、鑑定
    人依法應具結而未具結者，其證言或鑑定意見，不得作為證
    據。」所謂「依法應具結而未具結者」，係指檢察官或法官
    依刑事訴訟法第175 條之規定，以證人身份傳喚被告以外之
    人（證人、告發人、告訴人、被害人、共犯或共同被告）到
    庭作證，或雖非以證人身份傳喚到庭，而於訊問調查過程中
    ，轉換為證人身份為調查時，此時其等供述之身份為證人，
    則檢察官、法官自應依本法第186 條有關具結之規定，命證
    人供前或供後具結，其陳述始符合第158 條之3 之規定，而
    有證據能力。若檢察官或法官非以證人身份傳喚而以告發人
    、告訴人、被害人或共犯、共同被告身份傳喚到庭為訊問時
    （例如刑事訴訟法第71條、第219 條之6 第2 項、第236 條
    之1 第1 項、第248 條之1 、第271 條第2 項、第271 條之
    1 第1 項），其身份既非證人，即與「依法應具結」之要件
    不合，縱未命其具結，純屬檢察官或法官調查證據職權之適
    法行使，當無違法可言。而前揭不論係本案或他案在檢察官
    面前作成未經具結之陳述筆錄，係屬被告以外之人於偵查中
    向檢察官所為之陳述，本質上屬於傳聞證據，基於保障被告
    在憲法上之基本訴訟權，除該被告以外之人死亡、身心障礙
    致記憶喪失或無法陳述、滯留國外或所在不明而無法傳喚或
    傳喚不到、或到庭後拒絕陳述等情形外，如已經傳喚到庭具
    結而為陳述，並經被告之反對詰問，或被告已放棄其反對詰
    問權，前揭非以證人身份而在檢察官面前未經具結之陳述筆
    錄，除顯有不可信之情況者外，得為證據（最高法院99年度
    台上字第2296號、97 年 度台上字第483 號刑事判決意旨可
    資參照）。本件證人王正位、劉士忠、鄭智鴻、吳柏翰、洪
    文博偵查中向檢察官所為之陳述，均經檢察官命其等具結，
    復查無顯有不可信之情況，均應認有證據能力。另共同被告
    蔡承璋、郭政賢於偵查中以被告身份向檢察官所為之陳述，
    雖均未具結，然其等均於原審審理時到庭具結證述，並賦予
    被告黃少華及其辯護人交互詰問之權利，又查無顯有不可信
    之情況，揆諸上揭說明，其等偵查中之陳述，俱得採為認定
    被告黃少華犯行之證據方法。
三、按被告以外之人（包括證人、鑑定人、告訴人、被害人及共
    同被告等）於檢察事務官、司法警察官或司法警察調查中所
    為之陳述，與審判中不符時，其先前之陳述具有較可信之特
    別情況，且為證明犯罪事實存否所必要者，得為證據，刑事
    訴訟法第159 條第1 項、第159 條之2 分別定有明文。本件
    證人黃世緯於警詢稱：是黃少華要伊打電話誘騙王正位出來
    等情，於本院審理時改稱：是黃少華約王正位出來，伊未打
    電話約王正位見面等語，警詢之陳述與審判中不符，本院審
    酌其於偵訊、審理時均未提及警詢所為之上開陳述有何受不
    當外力干擾，且初到案時，對於犯罪過程記憶較為清晰，較
    無在被告面前陳述之人情壓力，本院認為具有較可信之特別
    情況，且為證明犯罪事實存否所必要，依上說明，應有證據
    能力。
四、按刑事訴訟法第159 條之4 規定，除前三條之情形外，下列
    文書亦得為證據：(一)除顯有不可信之情況外，公務員職務上
    製作之紀錄文書、證明文書。(二)除顯有不可信之情況外，從
    事業務之人於業務上或通常業務過程所須製作之紀錄文書、
    證明文書。(三)除前二款之情形外，其他於可信之特別情況下
    所製作之文書。卷附被害人王正位之高雄長庚醫院診斷證明
    書、病歷，係被告以外之人於審判外之書面陳述，依刑事訴
    訟法第159 條第1 項，屬傳聞證據。惟該病歷表或診斷證明
    書係醫生在例行性之診療過中，對病患為醫療行為，醫生係
    從事業務之人，於醫療業務上或通常醫療業務過程所製作之
    文書，自得為證據。
五、本院卷附法務部調查局對於被告蔡承璋、郭政賢之測謊報告
    書，係於審判中由本院委請該局鑑定，被告並自願接受測謊
    鑑定，且於測謊鑑定後，鑑定單位提出上述報告書及鑑定過
    程參考資料為憑，合於刑事訴訟法第198 條、第206 條第1
    項、第208 條等規定，自屬刑事訴訟法第159 條第1 項規定
    之例外情形，應有證據能力。
六、按被告以外之人於審判外之陳述，雖不符刑事訴訟法第159
    之1 至第159 條之4 之規定，而經當事人於審判程序同意作
    為證據，法院審酌該言詞陳述或書面陳述作成時之情況，認
    為適當者，亦得為證據。當事人、代理人或辯護人於法院調
    查證據時，知有第159 條第1 項不得為證據之情形，而未於
    言詞辯論終結前聲明異議者，視為有前項之同意。刑事訴訟
    法第159 之5 定有明文。查檢察官、被告及辯護人均對於本
    判決其餘引用之傳聞證據，未於言詞辯論終結前聲明異議，
    本院審酌上開證據作成時之情狀，並無違法或不當等情形，
    且與本案相關之待證事實具有關聯性，認為以之作為本案之
    證據亦屬適當，爰依前揭規定，認均有證據能力。
貳、有罪部分：
一、訊據上訴人即被告（下稱被告）黃少華、蔡承璋、郭政賢均
    矢口否認有妨害自由之犯行；被告黃少華辯稱：當天是黃世
    緯要約王正位處理債務糾紛，擔心被打，要找人助勢，伊才
    通知蔡承璋多找一些人，到場後王正位還沒來，伊看到黃世
    緯自己已經找了很多人幫忙，伊乃與蔡承璋、郭政賢一起在
    對面科工館等候，但伊於王正位到場前，即先行離開，並未
    指示郭政賢乘坐上開白色自小客車，亦未指示蔡承璋帶搭載
    王正位之小客車前往高雄市○鎮區○○路16號至案發公寓房
    間內云云。被告蔡承璋辯稱：黃少華向其表示與一位詐騙集
    團成員有債務糾紛，要其多找一些人到場壯勢，其找郭政賢
    等人於當日下午2 、3 時許到高雄市○○區○○路與平等路
    口之麥當勞門口，隨後並依黃少華指示至高雄市○鎮區○○
    路16號等候該白色自小客車，將車內包括王正位、郭政賢等
    人帶至上址4 樓公寓內，王正位是自願跟伊上去高雄市○鎮
    區○○路16號4 樓，進到公寓後，王正位單獨在房間內，伊
    即出來陽台打電話給黃少華，電話還沒接通，就聽到王正位
    墜樓的聲音，伊並未與郭政賢等人將王正位從4 樓冷氣窗口
    丟下云云。被告郭政賢辯稱：97年12月15日下午與蔡承璋一
    起前往高雄市○○區○○路與平等路口之麥當勞門口，之後
    依黃少華指示搭乘該輛白色自小客車，並與數名不詳男子及
    被害人王正位一起至高雄市○鎮區○○路16號4 樓，王正位
    是自願上車，又抵達高雄市○鎮區○○路16號時，是王正位
    自願上4 樓公寓的，且伊沒有跟蔡承璋等人合力將王正位身
    體抬起從四樓冷氣窗口推下，王正位自己爬出冷氣窗口墜樓
    云云。
二、經查：
  (一)、王正位向黃世緯購買之人頭帳戶無法使用，發生糾紛，黃
      世緯撥打電話予王正位，要以其他帳戶補償，約在高雄市
      三民區○○路與平等路口之麥當勞門口見面，王正位與被
      告黃少華不認識，亦無買賣人頭帳戶糾紛等情，此據證人
      王正位於偵審中證述明確，核與被告黃少華於原審陳稱：
      「我跟被害人王正位不認識，也沒有因為買賣人頭帳戶的
      事情糾紛，我有認識一位叫「藝左( 依卓) 」的男子，是
      黃世緯跟我說與別人有債務糾紛，要我找人壯膽，我才打
      電話給蔡承璋找些人到場幫忙．．」等情相符（見原審審
      訴卷第30頁），足認本案發生原因係王正位向黃世緯購買
      之人頭帳戶無法使用，發生糾紛，並非被告黃少華與王正
      位買賣人頭帳戶發生糾紛。至於證人黃世緯警詢時證稱：
      因黃少華與王正位買賣人頭帳戶糾紛，要求伊打電話將王
      正位騙出來見面云云。本院審理時改稱是黃少華約王正位
      出來云云前後證述不一，已難採信，且與被害人所述不同
      ，顯係卸責之詞，不足採信。另被告蔡承璋固陳稱：是黃
      少華說他跟一位詐欺集團的人有債務糾紛，要我找人助威
      等語；惟本件係被告黃少華受黃世緯之託找人到場助勢，
      為使友人被告蔡承璋樂於幫忙，向被告蔡承璋說是自己與
      人糾紛，亦屬常情，尚難以被告黃少華要求被告蔡承璋幫
      忙找人，說自己與人有債務糾紛，遽認被告黃少華為本案
      之事主。況3 名不詳姓名成年男子（其中1 名綽號依卓）
      所駕駛自色三菱小客車，係黃世緯找來的，亦據被告黃少
      華供明在卷，核與證人黃世緯於本院證稱：「我與朋友陳
      依佐（依卓）一起去現場」（見本院一卷第154 反面），
      足見本案發生原因係王正位向黃世緯購買之人頭帳戶無法
      使用，發生糾紛，並非被告黃少華與王正位買賣人頭帳戶
      發生糾紛。
  (二)、因黃世緯與王正位買賣人頭帳戶發生糾紛，黃世緯撥打電
      話予王正位，約在高雄市○○區○○路與平等路口之麥當
      勞門口見面，並要求黃少華找一些人到場壯勢，黃少華隨
      即指示蔡承璋邀集郭政賢等人助勢，王正位依約到場，即
      由3 名不詳姓名成年男子（其中1 名綽號依卓）所駕駛白
      色三菱自小客車，其中綽號依卓及另1 名不詳姓名者下車
      ，搭住王正位肩膀上車，黃少華隨即指示郭政賢坐上自小
      客車，將王正位挾在後座中間，黃少華指示蔡承璋帶往高
      雄市○鎮區○○路16號4 樓，並由綽號依卓、蔡承璋、郭
      政賢將王正位帶上號4 樓空屋房間內，等候黃少華等人前
      來之事實，業據被告蔡承璋、郭政賢坦承不諱，核與證人
      即被害人王正位於偵查、原審時證述：伊向黃世緯購買人
      頭帳戶，因無法使用發生糾紛，黃世緯打電話要以其他帳
      戶作為補償，約在高雄市○○區○○路與平等路口之麥當
      勞門口見面，伊到場，白色三菱小客車車上下來被2 名不
      認識男子摟住肩膀押上車，郭政賢也上車，至高雄市○鎮
      區○○路16號，現場一堆年輕人，並由綽號依卓、蔡承璋
      、郭政賢將王正位押上4 樓空屋房間內，蔡承璋命伊交出
      手機，伊未同意上車隨同前往空屋等情相符（參偵查卷第
      67、68頁、原審卷第163 至167 頁）。是被告蔡承璋、郭
      政賢自白與事實相符，堪以採信。
  (三)、被告蔡承璋、郭政賢雖辯稱王正位是自願上車及自願到4
      樓空屋云云。然此為被害人王正位所否認，偵審中均堅稱
      伊非自願上車及隨同到4 樓空屋內；查被害人王正位與黃
      世緯因買賣人頭帳戶發生糾紛，王正位抵達現場，發現黃
      世緯邀集多人到場，自當警覺情況不對，且被害人王正位
      上車係由不詳姓名成年男子3 人所駕駛白色三菱自小客車
      ，其中2 人不詳姓名者搭住王正位肩膀帶上車，再由郭政
      賢上車，將王正位挾持在後座中間，案發前王正位亦不認
      識郭政賢，即車上另4 人，王正位均不認識，衡諸常情，
      自無自願上車或自願隨同到高雄市○鎮區○○路16號4樓
      空屋之理。佐以王正位至4 樓空屋房間內，不久由冷氣窗
      口跳樓，益徵被害人非自願到4 樓空屋。是被告所辯不足
      採信。
  (四)、被告黃少華雖辯稱王正位到達前已先離開，未指示郭政賢
      上車，亦未指示蔡承璋將王正位帶至高雄市○鎮區○○路
      16號4 樓空屋云云，惟查，被告黃少華指示蔡承璋多找些
      人到場助勢，王正位到場，即由2 名不詳姓名男子帶上白
      色三菱自小客車，黃少華隨叫郭政賢坐上自小客車，並指
      示蔡承璋帶往高雄市○鎮區○○路16號4 樓等情，此據共
      同被告蔡承璋、郭政賢陳述明確，被告等人均為朋友關係
      ，並無嫌隙，且被告蔡承璋、郭政賢均尊稱被告黃少華為
      「南哥」，當無誣攀之理。所辯王正位到達前已先離開，
      未指示郭政賢上車，亦未指示蔡承璋將王正位帶至高雄市
      前鎮區○○路16號4 樓空屋云云，均無足取。
三、綜上，被告黃少華、蔡承璋、郭政賢等人與黃世緯及3 名不
    詳姓名成年男子，於前揭時、地，共同違反王正位意願，將
    王正位由高雄市○○區○○路與平等路口之麥當勞門口押往
    高雄市○鎮區○○路16號4 樓空屋房間內私行拘禁之事實，
    事證明確，洵堪認定，被告等所辯均無足取。
四、刑法第302 條第1 項之妨害自由罪，其犯罪行為包括「私行
    拘禁」、及「以其他非法方法剝奪人之行動自由」兩種行為
    態樣；且所謂「以其他非法方法剝奪人之行動自由」，係對
    於「私行拘禁」之補充規定，如犯罪行為已符合「私行拘禁
    」之規定，即無論處「以其他非法方法剝奪人之行動自由」
    罪名之餘地。查被告等共同違反王正位意願，將王正位由高
    雄市○○區○○路與平等路口之麥當勞門口押往高雄市○鎮
    區○○路16號4 樓，固屬以非法方法剝奪人之行動自由，但
    將之拘禁4 樓空屋房間內，等候被告黃少華前來，已達私行
    拘禁之程度，核被告等所為，係犯刑法第302 條第1 項之私
    行拘禁罪。共同正犯之成立，祇須具有犯意之聯絡，行為之
    分擔，既不問犯罪動機起於何人，亦不必每一階段犯行，均
    經參與。共同實行犯罪行為之人，在合同意思範圍內，各自
    分擔犯罪行為之一部，相互利用他人之行為，以達其犯罪之
    目的者，即應對於全部所發生之結果，共同負責；共同正犯
    間，非僅就其自己實行之行為負其責任，並在犯意聯絡之範
    圍內，對於他共同正犯所實行之行為，亦應共同負責；又共
    同正犯不限於事前有協議，即僅於行為當時有共同犯意之聯
    絡者亦屬之，且表示之方法，不以明示通謀為必要，即相互
    間有默示之合致亦無不可。本件王正位向黃世緯購買之人頭
    帳戶無法使用，發生糾紛，由黃世緯誘出王正位，並要求被
    告黃少華找人到場助勢，黃少華輾轉找來蔡承璋、郭政賢到
    場，黃世緯亦自行邀3 名不詳姓名成年男子3 人駕駛白色三
    菱自小客車，由車上2 名不詳姓名男子（其中1 名綽號「依
    卓」）押上白色三菱自小客車，被告黃少華指示蔡承璋、郭
    政賢及3 名不詳姓名成年男子押往高雄市○鎮區○○路16號
    4 樓空屋房間內，依上開說明，是被告3 人與黃世緯及3 名
    不詳姓名成年男子間，有犯意聯絡及行為分擔，均為共同正
    犯。
五、原審論處被告罪刑，固非無見，惟查(一)刑法第302 條第1 項
    之妨害自由罪，其犯罪行為包括「私行拘禁」、及「以其他
    非法方法剝奪人之行動自由」兩種行為態樣；且所謂「以其
    他非法方法剝奪人之行動自由」，係對於「私行拘禁」之補
    充規定，如犯罪行為已符合「私行拘禁」之規定，即無論處
    「以其他非法方法剝奪人之行動自由」罪名之餘地。本件被
    告等將王正位關在高雄市○鎮區○○路16號4 樓空屋房間內
    ，等候被告黃少華前來，已達私行拘禁之程度，原判決論以
    共同剝奪人之行動自由罪，尚有未洽。(二)本案發生原因係王
    正位向黃世緯購買之人頭帳戶無法使用，發生糾紛。原判決
    認係被告黃少華與王正位買賣人頭帳戶發生糾紛，亦未認定
    黃世緯為本案共犯，亦有未合。(三)受有期徒刑之執行完畢，
    或受無期徒刑或有期徒刑一部之執行而赦免後，五年以內再
    犯有期徒刑以上之罪者，始為累犯，此觀刑法第四十七條之
    規定自明。又被告犯應併合處罰之數罪，經法院分別判處有
    期徒刑確定，並依檢察官之聲請，以裁定定其數罪之應執行
    刑確定，該數罪是否執行完畢，係以所定之刑是否全部執行
    完畢為斷。其在未裁定前已先執行之有期徒刑之罪，因嗣後
    合併他罪定應執行刑之結果，檢察官所換發之執行指揮書，
    係執行應執行刑，其前已執行之有期徒刑部分，僅應予扣除
    ，不能認為已執行完畢。被告黃少華前因妨害兵役條例案件
    ，經原審以96年度簡字第1458號判處有期徒刑3 月確定，嗣
    因符合減刑條例規定，經原審以96年度聲減字第9340號裁定
    減為有期徒刑1 月15日確定，固於97年2 月29日易科罰金執
    行完畢。惟其又因偽造文書案件，經本院以96年度上訴字第
    2414號判處有期徒刑7 月確定。嗣二案裁定應執行有期徒刑
    8 月，於100 年6 月8 日入監執行，尚未執行完畢，自無適
    用累犯規定，原判決認被告黃少華係累犯，自有未當。(四)按
    刑事審判之量刑，在於實現刑罰權分配之正義。故法院對於
    有罪之被告科刑，應符合罪刑相當之原則，使罰當其罪，以
    契合人民之法律感情，此所以刑法第57條明定科刑應審酌一
    切情狀，尤應注意該條所列各款事項，以為科刑輕重之標準
    。刑之量定，固為實體法上賦予法院得為自由裁量之事項，
    但此項職權之行使，仍應受比例原則、平等原則、罪刑相當
    原則之支配，使輕重得宜，罰當其罪，以符合法律授權之目
    的，此即所謂自由裁量權之內部界限。被告等僅因買賣人頭
    帳戶無法使用，被害人要求退款或更換，糾眾公然市區擄人
    ，並致被害人跳樓受傷，目無法紀，危害治安甚鉅，原判決
    就妨害自由部分量處刑度，確屬偏輕。檢察官上訴指摘原判
    決此部分量刑過輕，為有理由；被告上訴意旨，否認犯罪，
    指摘原判決不當，雖無理由，惟原判決關於妨害自由部分既
    有可議，自應由本院撤銷改判。茲審酌被告等因黃世緯與被
    害人買賣人頭帳戶糾紛，設局誘騙被害人見面，糾眾公然市
    區擄人，將載往上址公寓4 樓空屋房間內拘禁，導致被害人
    由4 樓跳樓受傷，目無法紀，嚴重危害被害人之自由及社會
    治安，被告黃少華為本案主要策劃者之一，被告蔡承璋除邀
    被告郭政賢外，並邀集無犯意聯絡及行為分擔之吳俊毅等9
    人到場助勢為主要執行者，被告郭政賢僅係聽從被告黃少華
    、蔡承璋指示而參與及被告黃少華犯後均全盤否認犯行，被
    告蔡承璋、郭政賢避重就輕，毫無悔意等一切情狀，分別量
    處主文第二項所示之刑，以示懲戒。
參、無罪部分
一、公訴意旨以：被告黃少華、蔡承璋、郭政賢及綽號「依卓」
    （即起訴所稱「藝仔」）不詳姓名成年男子，於97年12月15
    日14時30分許，將王正位押至高雄市○鎮區○○路16號4 樓
    房間後，另行起意基於共同殺人之犯意聯絡，由蔡承璋從側
    面抱住王正位上半身，郭政賢與綽號「藝仔」不詳姓名之成
    年男子則抱住王正位下半身，頭朝外自該房間冷氣窗口，將
    王正位推下樓，王正位雖以雙手攀住窗邊牆壁抵抗，惟仍不
    敵眾人推力，因而墜樓，幸墜落過程中先撞擊2 樓遮雨棚再
    掉至1 樓地面，而免於死亡。因認被告黃少華、蔡承璋、郭
    政賢此部分所為，犯刑法第271 條第2 項、第1 項殺人未遂
    罪嫌。
二、按犯罪事實應依證據認定之，無證據不得認定犯罪事實；不
    能證明被告犯罪者，應諭知無罪之判決，刑事訴訟法第154
    條第2 項、第301 條第1 項分別定有明文。又認定犯罪事實
    ，所憑之證據，雖不以直接證據為限，間接證據亦包括在內
    ，然無論直接或間接證據，其為訴訟上之證明，須於通常一
    般之人均不致於有所懷疑，而得確信其為真實之程度者，始
    得據之為有罪之認定，倘其證明尚未達到此一程度，而有合
    理性懷疑之存在時，即無從為有罪之認定，根據「罪證有疑
    ，利於被告」之證據法則，即不得遽為不利於被告之認定（
    最高法院著有76年台上字第4986號判例可資參照）。次按告
    訴人之告訴，係以使被告受刑事追訴為目的，其指訴是否與
    事實相符，仍應調查其他證據，以資審認，必被害人所述被
    害情形，無瑕疵可擊，且就其他方面調查，又與事實相符，
    始足據為有罪判決之基礎。
三、公訴人認被告等涉有上開殺人未遂犯行，無非係以被害人王
    正位警詢及偵訊之證述、現場照片17張、高雄市○鎮區○○
    路18巷平面圖、高雄縣政府警察局前鎮分局受理各類案件紀
    錄表、員警工作紀錄簿、長庚紀念醫院診斷證明書等為其論
    據。然訊據被告黃少華、蔡承璋、郭政賢堅詞否認有何上開
    殺人未遂犯行，被告黃少華辯稱：伊與王正位不認識，是黃
    世緯與王正位有買賣人頭帳戶糾紛，要求伊找人助勢，王正
    位離開科工館後，伊未前往高雄市○鎮區○○路，也沒有指
    示蔡承璋、郭政賢等人將王正位推下樓等語。被告蔡承璋、
    郭政賢辯稱：渠等帶王正位至4 樓房間內，聯絡等候黃少華
    前來，是王正位自已由冷氣窗口逃走時跳樓受傷等語。
四、經查：
  (一)、被害人王正位固於警詢、偵查證稱：伊被押至高雄市○鎮
      區○○路16號4 樓房間後，蔡承璋命伊交出手機，伊問人
      頭帳戶怎麼處理，他說等一下，就開門找2 個不認識的人
      ，1 個是郭政賢，1 個胖胖的（即依卓），由蔡承璋從側
      面抱住伊上半身，郭政賢與綽號「依卓」則抱住王正位下
      半身，頭朝外自該房間冷氣窗口，將伊推下樓，伊雖以雙
      手攀住窗邊牆壁抵抗，惟仍不敵眾人推力，因而墜樓云云
      。然被害人王正位於原審交互詰問時證稱：辯護人問：「
      （你是如何掉下來受傷的？）忘記了。」、「（你在警、
      偵訊中說你是被人家從4 樓的窗口丟下來的？）我忘記了
      。」，審判長問：「（你是自己從4 樓摔下去？還是別人
      把你推下去的？）我忘記了。」；然被害人王正位對於因
      與阿中（黃世緯）購買帳戶，無法使用，要退還帳戶存摺
      ，當天與黃世緯約在高雄市○○區○○路與平等路口之麥
      當勞門口見面，剛到場即被1 個胖子，1 個瘦子帶上小客
      車，挾後座中間，其未同意上車，車上共5 人，到達公寓
      有其他人在現場等候等情證述甚詳，並無故意迴護被告之
      情，然唯獨對於如何墜樓表示忘記了，且被害人之告訴，
      係以使被告受刑事追訴為目的，且被害人因被告押往案發
      地點墜樓，難免牽怒被告故予誇大渲染，是被害人警詢、
      偵查中陳述遭被告蔡承璋、郭政賢與綽號「依卓」合力抱
      起自冷氣窗口推下樓等情，顯有疑義。
  (二)、被告蔡承璋將王正位帶至高雄市○鎮區○○路16號4 樓房
      間內，出來打電話給被告黃少華，要問他過來沒有，電話
      還沒接通，就聽到有人喊人不見了，下樓就看到王正位躺
      在地上等情，業據被告蔡承璋陳明在卷，核與證人吳俊毅
      於原審證述：「蔡承璋帶1 個我不認識的人進入房間後，
      蔡承璋出來，我在陽台抽菸，就看到被害人站在3 樓冷氣
      窗口上的弧形水泥雨遮上，我喊叫「他爬出窗外了」，我
      說完之後被害人就跳下去了。」（見原審第160 至163 頁
      ）。又於本院證稱：「我當時在前面陽台抽菸，聽到有人
      喊『他爬出去了』，我就靠近陽台左側縫隙看出去，看到
      他已經站在3 樓的弧形雨遮上面，當時他面向牆壁，跳下
      去時腳在下面，腳碰到1 樓的鐵皮遮雨板，就是現在鐵皮
      脫漆的地方，然後翻了一圈整個人趴在地上，我們就跑了
      。」（本院二卷第47頁）等語明確。而證人吳俊毅在陽台
      抽菸確可由陽台左側11公分縫隙清楚看到4 樓冷氣窗口、
      3 樓冷氣窗口上之弧形雨遮及1 樓鐵皮雨遮等情，亦經本
      院勘驗屬實；參以被告蔡承璋於偵查中即陳稱：「（王正
      位說是你們把他丟下樓的，你有何意見？）絕對不可能，
      藝仔（即吳俊毅）當時有看到他從冷氣孔爬出去的一切過
      程，只是警察沒有傳他，我當時有給警察藝仔的電話。」
      （見偵查卷第15頁）；而被告蔡承璋於警詢時確有陳述「
      毅仔」有到4 樓空屋，綽號「毅仔」是74年次，電話0000
      000000號等情（見警詢卷第18頁）。足見證人吳俊毅案發
      時在場，所為證詞，並無臨訟迴護之虞，堪以採信。
  (三)、依原審勘驗現場筆錄，4 樓冷氣窗口距地板130 公分，冷
      氣窗口高43公分、寬71公分，4 樓冷氣窗口平台距3 樓冷
      氣窗口上之弧形雨遮為192 公分；而弧形雨遮有相當寬度
      ，亦有照片可按；而被害人身高165 公分，有其個人資料
      及照片可按，冷氣窗口甚低，被害人可輕易爬出，再雙手
      攀住4 樓冷氣窗口平台垂降，站於3 樓冷氣窗口上之弧形
      雨遮，亦非難事。是證人吳俊毅證稱看到被害人站在3 樓
      的弧形雨遮上面，當時他面向牆壁等語，並無悖現場實況
      。
  (四)、就被害人墜樓位置觀之，被害人王正位墜樓碰撞1 樓鐵皮
      位置中心點與4 樓冷氣窗口中心點垂直至1 樓鐵皮位置，
      二者相距189 公分，有本院勘驗筆錄可按。如果被害人王
      正位係由被告等人抬起來由4 樓冷氣窗口推下來，理應垂
      直墜樓，撞及冷氣窗口正下方鐵皮，不可能墜於冷氣窗口
      左側189 公分處。是證人吳俊毅證稱，被害人王正位站於
      3 樓冷氣窗口弧形雨遮，因被發現情急跳樓，較為可採。
  (五)、就被害人王正位傷勢觀之，被害人墜樓後受有第一節頸椎
      骨折、兩側臏骨骨折，身體其他部位並無明顯受傷，有高
      雄長庚紀念醫院診斷證明書、該院100 年8 月9 日（100
      ）長庚院字第Ａ63357 號函及病歷影本各乙份附卷可稽。
      兩側臏骨（膝蓋骨）骨折，應係被害人墜樓時身體重量加
      速度，雙腳先碰觸鐵皮雨遮，雙腳無法承受，造成臏骨骨
      折。佐以被害人頭部無外傷，並非頭部撞擊鐵皮雨遮，而
      其第一節頸椎骨折，應係躍下時低頭注意著地位置，身體
      與頭部呈一定角度，頸椎骨無法承受頭部下墜力量及雙腳
      撞擊鐵皮時之反彈力道，致第一節頸椎骨折。足認被害人
      墜樓時身體直立，雙腳先碰著1 樓鐵皮雨遮；並非被告等
      抱住被害人下半身合力抬起自冷氣窗口推下，頭下腳上墜
      樓。
  (六)、又4 樓冷氣窗口高43公分、寬71公分，寬度僅容一般人成
      年男子通過，苟被害人係由被告蔡承璋、郭政賢與綽號「
      依卓」合力抱起自冷氣窗口推下樓，被害人面臨生死存亡
      之間，必極力抵抗，本能張開雙臂或雙手攀住冷氣窗框阻
      止被推下樓，則其雙臂或上肢應有摩擦冷氣窗框之擦傷痕
      ，然被害人雙臂或上肢並無擦傷痕，亦有上開診斷證明書
      、該院函覆及病歷影本各乙份在卷可考，是被告辯稱：被
      害人自行爬出4 樓冷氣窗口跳樓逃走，堪以採信。
  (七)、就動機而言，本案係因被害人王正位向黃世緯購買之人頭
      帳戶無法使用，發生糾紛，由黃世緯誘出王正位，並自行
      邀3 名不詳姓名成年男子3 人駕駛白色三菱自小客車到場
      等候，另由被告黃少華輾轉找來蔡承璋、郭政賢及劉士忠
      、柯泰任、鄭智鴻、吳柏翰、許柏誠、曾碩彥、洪文博、
      簡榮課、吳俊毅（以上9 人無犯意聯絡及行為分擔）等人
      分別在科工館及高雄市○鎮區○○路16號4 樓等候，其目
      的解決買賣人頭帳戶糾紛，並無深仇大恨，且被告黃少華
      、蔡承璋、郭政賢與被害人王正位更無任何仇怨，實無戕
      害王正位生命之動機。又就實施手段言，苟被告等將王正
      位押往高雄市○鎮區○○路16號4 樓，目的係將王正位推
      下樓，自可押上該處頂樓較易遂行，亦無選擇4 樓陽台、
      窗戶均有鐵窗，唯一的冷氣窗出口，自冷氣窗口抬起推出
      之理，亦無勞師動眾糾集大批人馬到場之必要。況案發地
      點高雄市○鎮區○○路16號與高雄市○鎮區○○路20號高
      雄市瑞祥國小僅隔一小巷，時值國小下課時，往來路人、
      學生眾多，且鄰近高雄市前鎮分局瑞隆派出所（高雄市○
      鎮區○○路49號），就地緣關係，亦非被告等人遂行將被
      害人推下樓，謀害人命重大犯罪適當時地。
  (八)、證人劉士忠、柯泰任、鄭智鴻、吳柏翰、許柏誠、曾碩彥
      、洪文博、簡榮課等人，於警詢、偵查中陳述，或巨響才
      知被害人墜樓，或到場時被害人已經墜樓，並未目睹被告
      等人合力將被害人推下樓，自難為被告等不利之認定。
  (九)、另測謊之理論依據為犯罪嫌疑人說謊必係為逃避法律效果
      ，恐為人發現遭受法律制裁，在面對法律後果時即感受到
      外在環境中之危險，因人類的本能而驅使其作出說謊之自
      衛模式，此一本能即生理上自主神經系統迅速釋放能量，
      致內分泌、呼吸、脈膊及血液循環加速，使之有能量應付
      危機，測謊技術即在將受測者回答各項問題時之生理反應
      變化，使用測量儀器以曲線之方式加以記錄，藉曲線所呈
      現生理反應之大小，以受測者回答與案情相關的問題之生
      理反應與回答預設為情緒上中立問題的平靜反應作比較，
      而判斷受測者有無說謊。然人之生理反應受外在影響因素
      甚夥，諸如疾病、高度冷靜的自我抑制、激憤的情緒、受
      測以外其他事件之影響等，不止於說謊一項，且與人格特
      質亦有相當之關連，亦不能排除刻意自我控制之可能性，
      是以縱使今日之測謊技術要求對受測者於施測前後均須進
      行會談，以避免其他因素之干擾，惟科學上仍不能證明此
      等干擾可因此而完全除去之，是以生理反應之變化與有無
      說謊之間，尚不能認為有絕對之因果關係；況科學鑑識技
      術重在「再現性」，亦即一再的檢驗而仍可獲得相同之結
      果，如指紋、血型、去氧核糖核酸之比對，毒品、化學物
      質、物理性質之鑑驗等，均可達到此項要求，可在審判上
      得其確信，至於測謊原則上沒有再現性，蓋受測之對象為
      人，其生理、心理及情緒等狀態在不同的時間不可能完全
      相同，與前開指紋比對或ＤＮＡ、毒品鑑驗之情形有異，
      加之人類有學習及避險之本能，一再的施測亦足使其因學
      習或環境及過程的熟悉而使其生理反應之變化有所不同，
      故雖測謊技術亦要求以再測法而以兩次以上之紀錄進行研
      判，然與現今其他於審判上公認可得接受之科學鑑識技術
      相較，尚難藉以獲得待證事實之確信，是測謊技術或可作
      為偵查之手段，以排除或指出偵查之方向，然在審判上尚
      無法作為認定有無犯罪事實之唯一證據，法院仍應調查其
      他證據，以察受測謊人所述是否與事實相符。本件測謊報
      告雖顯示被告蔡承璋稱：(一)在4 樓其未抬王正位身體。(二)
      案發時其未將王正位推下樓。經測試呈情緒波動反應，研
      判有說謊。被告郭政賢，未能獲致有效生理圖譜，有該測
      謊報告書可按，足見測謊並非人人有效，且被告蔡承璋稱
      伊本來容易緊張，當時真的很緊張，心跳的很快等語，則
      其情緒因而受干擾，測謊結果之準確度當然亦受影響，又
      測謊鑑定，本質非準確無誤，又與本院上述調查結果不符
      ，自不得以該測謊報告作為被告蔡承璋不利之認定。
  (十)、綜上，由證人吳俊毅證言及被害人上開傷勢，墜落位置及
      犯罪動機、手段、時地研判，被害人係自行爬出4 樓冷氣
      窗口，雙手攀住4 樓冷氣窗口平台垂降，站於3 樓冷氣窗
      口上之弧形雨遮，被發現後情急跳樓無訛。被害人之指訴
      與事實不符，不得作為被告等論罪依據。
五、檢察官應善盡舉證責任，說服法院形成心證；若無法舉證說
    服法院形成有罪心證，即應依無罪推定原則，作有利被告之
    判決，公訴人提出證明被告觸犯殺人未遂之證據，僅告訴人
    警偵詢之指訴，尚未達於通常一般之人不致有所懷疑，而得
    確信其為真實之程度，既仍存有合理之懷疑，即無從為被告
    有罪之認定，此外，復查無其他積極證據足資證明被告確有
    公訴人所指此部分殺人未遂之犯行，被告等此部分之不能證
    明犯罪。
六、原審未詳為推求，遽為被告蔡承璋、郭政賢殺人未遂論罪科
    刑之判決，即有未恰，被告被告蔡承璋、郭政賢執此上訴指
    摘殺人未遂部分原判決不當，為有理由，檢察官上訴指摘原
    判決此部分量刑過輕，為無理由，自應由本院將原判決被告
    蔡承璋、郭政賢殺人未遂部分撤銷，改諭知無罪。另原審以
    被告黃少華被訴殺人未遂部分之犯罪不能證明，為無罪之諭
    知，核無不合，檢察官上訴意旨，仍執前詞，非有理由，此
    部分應予駁回。
七、黃世偉涉犯本案妨害自由部分，另由本院函送檢察官偵辦。
據上論結，應依刑事訴訟法第368 條、第369 條第1 項前段、第
364 條、第301 條第1 項，刑法第28條、第302 條第1 項，刑法
施行法第1 條之1 ，判決如主文。
本案經檢察官王登榮到庭執行職務。
中    華    民    國  100     年    9     月    23    日
                  刑事第一庭    審判長法  官  周賢銳
                                      法  官  施柏宏
                                      法  官  洪碩垣
以上正本證明與原本無異。
如不服本判決應於收受本判決後10日內向本院提出上訴書狀，其
未敘述上訴理由者，並得於提起上訴後10日內向本院補提理由書
狀（均須按他造當事人之人數附繕本）「切勿逕送上級法院」。
中    華    民    國   100    年    9     月    26    日
                                      書記官  許信宗
附錄論罪科刑法條
刑法第302條
私行拘禁或以其他非法方法，剝奪人之行動自由者，處5 年以下
有期徒刑、拘役或3百元以下罰金。
因而致人於死者，處無期徒刑或 7 年以上有期徒刑，致重傷者，
處3年以上10年以下有期徒刑。
第1項之未遂犯罰之。